臺灣士林地方法院民事判決  
110年度訴字第1128號
原      告  陳文珊  
訴訟代理人  吳慶隆律師
被      告  陳美英  
            陳弘亮  
            陳正二  
兼上一人
訴訟代理人  陳正一  
被      告  顏志成  
訴訟代理人  楊淇皓律師
            林文凱律師
被      告  顏志重  
            顏志寬  
上列當事人間請求分割共有物事件，本院於民國111年10月11日
言詞辯論終結，判決如下：
    主  文
兩造共有如附表一所示不動產應予變賣，所得價金由兩造按附表
一「權利範圍」欄所示比例分配。
訴訟費用由兩造按附表一「權利範圍」欄所示比例負擔。
    事實及理由
一、被告陳美英、顏志重、顏志寬、陳弘亮、陳正二、陳正一經
    合法通知，未於最後一次言詞辯論期日到場，核無民事訴訟
    法第386條所列各款情事，爰依原告之聲請，准由其一造辯
    論而為判決。
二、原告起訴主張：兩造共有如附表一所示之臺北市○○區○○段0○
    段000地號土地暨其上10321建號建物即門牌號碼臺北市○○區
    ○○○路0段000號房屋（下合稱系爭不動產，分則逕稱系爭土
    地、房屋），今被告顏志成與其他共有人就系爭不動產之利
    用無法達成共識，而系爭不動產並無因使用目的不能分割，
    且兩造亦未以契約訂有不分割之期限，爰依民法第823條第1
    項前段、第824條規定，提起本件訴訟，請求將顏志成所應
    有部分分配予原告，再由原告以金錢補償顏志成等語，並聲
    明：兩造共有系爭不動產應予原物分割，並按附表二所示分
    割方法欄各共有人權利範圍比例分割並維持共有，原告以金
    錢補償顏志成新臺幣（下同）1,561萬3,993元。
三、被告答辯如下：
  ㈠顏志成稱：伊並非不願進行合建，而是與另一建商取得更有
    利合建條件；又原告所提分割方案僅將共有人數降為7人，
    且使應有部分較少之共有人補償應有部分較多之共有人亦不
    合理，有圖利原告自身之嫌；況顏志重、顏志寬仍有使用系
    爭房屋之必要，請求將原告應有部分分由伊取得，並以437
    萬5,072元補償原告等語，資為抗辯，並聲明：原告之訴駁
    回。
  ㈡陳美英、陳弘亮、陳正一、陳正二則以：同意原告所提出之
    分割方案等語。
  ㈢顏志重稱：沒有太大意見等語。
  ㈣顏志寬稱：不贊成分割，希望可以私下協調等語。
四、兩造不爭執事項（見本院卷一第243頁）：
    兩造為系爭不動產之共有人，共有範圍如附表一「權利範圍
    」所示。
五、得心證之理由：
  ㈠按各共有人，除法令另有規定外，得隨時請求分割共有物。
    但因物之使用目的不能分割或契約訂有不分割之期限者，不
    在此限，民法第823條第1項定有明文，經查，系爭不動產依
    其使用目的並非不能分割，且兩造亦無不能分割之協議，揆
    諸前開規定，原告自得請求分割共有物，顏志寬雖抗辯不贊
    成分割云云（見本院卷一第238頁），則屬無據。
  ㈡次按共有物若命以原物分配於各共有人或部分共有人，顯有
    困難時，得變賣共有物，以價金分配於各共有人，此觀民法
    第824條第2項規定自明。準此，法院裁判分割共有物，符於
    原物分配顯有困難時，自得將共有物變賣，以價金分配於各
    共有人，以維護共有物之經濟效用，及兼顧共有人之利益與
    實質公平。且定共有物分割之方法，應斟酌共有物之性質、
    價格、使用情形、利用效益，及共有人之意願、利害關係、
    全體利益等為適當之分割，不受共有人所主張分割方法之拘
    束，就分割方法論述如下：
　⒈經查，系爭房屋為一獨棟建築，僅有單一出入口，現由顏志
    重一人使用，供作店鋪之用等節，業經兩造自承在卷，並有
    現況照片可資參照（見本院卷一第66頁、第74頁至第88頁、
    第241頁），則依兩造人數及應有部分，不僅可能分得面積
    過於狹小，亦將使房地法律關係趨於複雜，進而造成日後使
    用上困難，無法發揮經濟上最大利用價值，應認本件系爭不
    動產以原物分配顯有困難。
　⒉原告雖主張除顏志成外之共有人均與日健公司簽立合建契約
    ，而請求將顏志成之應有部分分配予原告，再以金錢補償云
    云，顏志成則主張其應有部分較原告為多，且系爭房屋現由
    顏志重使用，應將原告應有部分分配予顏志成後，再以金錢
    補償云云，然而，原告自承所簽立之合建契約已逾期失效或
    將失效等情（見本院卷二第161頁），而原告、陳美英、陳
    弘亮、陳正一、陳正二雖均同意原告所提出之分割方案，然
    渠等與顏志成、顏志重、顏志寬三人所佔系爭不動產應有部
    分合計各為二分之一，倘使採取前開分割方式，將造成僅因
    共有人間對於共有物合建使用方法看法不同，即以判決方式
    強制剝奪不同意一方之共有權利，亦使多數共有人可藉此排
    除另有異見之他共有人，顯然有失公平，自非適當之分割方
    法。
　⒊考量系爭土地位於臺北市北投區，系爭房屋屋齡已逾70年（
    見110年度士司調字第163號卷第19頁），將來勢必將拆除改
    建、重建，且兩造已與不同建商簽訂合建契約（見本院卷一
    第106頁至第132頁、第166頁至第167頁），可認具有一定之
    市場價值，如以變價拍賣之方式，除可由公眾或兩造間有意
    願之人以自由、公開程序競標，亦可使系爭不動產在自由市
    場競爭之情形下反應出合理且適當之價值，對於全體共有人
    而言，應均屬有利。是以，本院審酌系爭不動產之利用現況
    及可能性、經濟效用、可能衍生之法律關係等一切情狀後，
    認本件分割方法應以變賣系爭不動產，並將價金分配於各共
    有人之變價分割方式為適當。
五、綜上所述，原告請求分割系爭不動產，為有理由，應予准許
    ，惟分割方法不受兩造聲明限制，經本院定本件分割方法為
    變價系爭不動產並分配價金予全體共有人，諭知如主文第1
    項所示。
六、本件事證已臻明確，兩造其餘主張陳述及所提之證據，經審
    酌後於本件判決結果無影響，爰不逐一論述，附此敘明。
七、末按因共有物分割、經界或其他性質上類似之事件涉訟，由
    敗訴當事人負擔訴訟費用顯失公平者，法院得酌量情形，命
    勝訴之當事人負擔其一部，民事訴訟法第80條之1定有明文
    。本件分割共有物之方法，本應由法院斟酌何種方式較能兼
    顧各共有人之利害關係、使用情形、共有物之性質及價值、
    經濟效用，符合公平經濟原則，以決定適當之分割方法，不
    因何造起訴而有不同，故原告請求分割之訴雖有理由，惟關
    於訴訟費用負擔，如全部由被告負擔，將顯失公平，爰依前
    開規定，由兩造按其應有部分比例各負擔，爰諭知如主文第
    2項所示。
中　　華　　民　　國　　111 　年　　10　　月　　31　　日
                  民事第三庭  法　官  劉育琳　
以上正本係照原本作成。
如對本判決上訴，應於判決送達後20日內向本院提出上訴狀，若
委任律師提起上訴者，應一併繳納上訴審裁判費，否則本院得不
命補正逕行駁回上訴。
中　　華　　民　　國　　111 　年　　10　　月　　31　　日
                              書記官  邱勃英
附表一：
編號 名稱 面積（平方公尺） 共有人 權利範圍 1 臺北市○○區○○段0○段000地號土地 114 原告陳文珊 1920分之82    被告陳美英 1920分之357    被告顏志成 6分之1    被告顏志重 6分之1    被告顏志寬 6分之1    被告陳弘亮 1920分之357    被告陳正一 1920分之82    被告陳正二 1920分之82  6 臺北市○○區○○段0○段00000○號建物（門牌號碼：臺北市○○區○○○路0段000號） 152 原告陳文珊 48分之5    被告顏志成 6分之1    被告顏志重 6分之1    被告顏志寬 6分之1    被告陳弘亮 48分之9    被告陳正一 48分之5    被告陳正二 48分之5